ACORDAO-COMPLETO-2560318

ACÓRDÃO 2773/2022 ATA 47/2022 - PLENÁRIO

Vistos, relatados e discutidos estes autos que versam sobre representação, com pedido de medida cautelar, a respeito de possíveis irregularidades ocorridas na condução do Pregão 1/2022, promovido pela Advocacia-Geral da União,
ACORDAM os Ministros do Tribunal de Contas da União, reunidos em sessão Plenária, ante as razões expostas pelo relator, em:
9.1. conhecer da presente representação, uma vez que foram satisfeitos os requisitos de admissibilidade previstos no art. 113, § 1º, da Lei 8.666/1993 c/c o art. 237, inciso VII e parágrafo único, do RITCU e o art. 103, § 1º, da Resolução TCU 259/2014;
9.2. quanto ao mérito, considerá-la procedente;
9.3. convalidar a comunicação objeto do Ofício 51.829/2022-TCU/Seproc, por meio da qual foi solicitada a manifestação da Secretaria de Gestão do Ministério da Economia na fase de construção participativa de deliberação desta Corte de Contas (peça 72) ;
9.4. dar ciência do presente acórdão à Advocacia-Geral da União e à representante; e
9.5. arquivar os presentes autos, nos termos do art. 169, inciso V, do RITCU.

Representação acerca de supostas irregularidades na condução de pregão cujo objeto foi a contratação de serviços relativos ao ciclo de vida de software, englobando o desenvolvimento, a manutenção e a sustentação de soluções, na forma presencial ou remota, e aderente à Metodologia de Desenvolvimento de Software da AGU.

Advocacia-Geral da União

3. Interessados/Responsáveis: não há

13.1. Ministros presentes: Bruno Dantas (na Presidência), Walton Alencar Rodrigues, Benjamin Zymler (Relator), Aroldo Cedraz, Vital do Rêgo, Jorge Oliveira e Antonio Anastasia.
13.2. Ministros-Substitutos convocados: Augusto Sherman Cavalcanti e Marcos Bemquerer Costa.
13.3. Ministro-Substituto presente: Weder de Oliveira.

BENJAMIN ZYMLER

Transcreve-se, abaixo, com alguns ajustes de forma, trechos da última instrução lavrada no âmbito da Secretaria de Controle Externo de Aquisições Logísticas (Selog) e que constitui a peça 81 destes autos:
"FASE DO CERTAME
Encerrado o Pregão Eletrônico 1/2002, a AGU celebrou, em 2/5/2022, o Contrato 2/2022 com a sociedade Hitss do Brasil Serviços Tecnológicos Ltda. (peça 53) .
Porém, após reconhecer as falhas apontadas nestes autos - 'permanência da proposta inexequível pode ter provocado restrição à competitividade' e 'violação dos termos do Edital' -, e entendendo não haver 'opção legal ao aproveitamento dos atos da fase externa do pregão', conforme consignado na Ata Complementar 1 do citado pregão (peças 24, 26 e 51) , a AGU decidiu revogar a licitação, bem como invalidar o contrato que havia sido celebrado (peça 25) .
Na sequência, a AGU instaurou novo procedimento licitatório (Pregão Eletrônico 4/2022) visando à contratação do mesmo objeto (peça 54) . Contudo, esse certame veio a ser anulado sob o argumento de ausência de 'formação de grupo único no cadastro' (peça 77) .
Posteriormente, para a contratação do mesmo serviço, a AGU realizou o Pregão Eletrônico 4/2022. Essa licitação foi homologada em 28/7/2022 (peça 78) , sendo o Contrato 9/2022 celebrado em 4/8/2022 (peça 79) .
B. HISTÓRICO
I - Primeiro exame (peça 15) 
1. Trata-se de representação autuada com vistas a verificar supostas irregularidades na condução do Pregão Eletrônico 1/2022, realizado pela Advocacia-Geral da União, objetivando a contratação de serviços relativos ao ciclo de vida de software, englobando o desenvolvimento, a manutenção e a sustentação de soluções, na forma presencial ou remota, e aderente à Metodologia de Desenvolvimento de Software da AGU, baseada nas práticas ágeis (peça 1, p. 1) .
2. Em sede de primeiro exame, concluiu-se pela presença dos requisitos de admissibilidade da exordial, pelo que se sugeriu o conhecimento da petição como representação.
3. Quanto ao pedido de cautelar formulado pela representante, consignou-se não haver, naquela ocasião, informações suficientes para a avalição dos pressupostos do periculum in mora e do periculum in mora reverso. No que se refere ao fumus boni iuris, considerou-se haver indício de plausibilidade nas alegações feitas pelo autor da inicial.
4. De fato, tendo em conta a inexequibilidade da proposta formulada pela sociedade TTY2000 Tecnologia e Sistemas Ltda. - confirmada pela própria -, entendeu-se que a pregoeira deveria ter desclassificado essa oferta, ante o disposto no art. 28 do Decreto 10.024/2019 e, em especial, no subitem 8.9 do edital do certame. Avaliou-se que a não efetivação de tal medida teria acarretado consequências negativas para a licitação, a saber, a exclusão de licitantes da disputa na fase fechada do certame.
5. A seguir, transcreve-se excerto da instrução inicial, em que se analisaram, em detalhes, os fatos ocorridos e a sua repercussão para o deslinde do Pregão Eletrônico 1/2022.
'11. A fim de melhor explicar a situação, vale discriminar os dois critérios que podem ser aplicados para a convocação dos licitantes para a fase fechada de lances. O primeiro deles é aquele previsto no § 2º do art. 33 do Decreto 10.024/2019. De acordo com esse dispositivo, além do autor da melhor oferta, devem ser chamados, também, todos os concorrentes que tenham formulado propostas finais com valores até 10% superiores à daquele, desde que haja ao menos três participantes enquadrados nessa condição. O segundo critério dá-se de forma residual, ou seja, quando não há o mínimo de três ofertas que atendam à mencionada condição. Nesse caso, são selecionados os ofertantes dos melhores lances subsequentes ao mais bem classificado, até o máximo de três. O edital do Pregão Eletrônico 1/2022 reproduz essa sistemática, conforme se verifica adiante.
Decreto 10.024/2019
'Art. 33. No modo de disputa aberto e fechado, de que trata o inciso II do caput do art. 31, a etapa de envio de lances da sessão pública terá duração de quinze minutos.
§ 1º Encerrado o prazo previsto no caput, o sistema encaminhará o aviso de fechamento iminente dos lances e, transcorrido o período de até dez minutos, aleatoriamente determinado, a recepção de lances será automaticamente encerrada.
§ 2º Encerrado o prazo de que trata o § 1º, o sistema abrirá a oportunidade para que o autor da oferta de valor mais baixo e os autores das ofertas com valores até dez por cento superiores àquela possam ofertar um lance final e fechado em até cinco minutos, que será sigiloso até o encerramento deste prazo.
§ 3º Na ausência de, no mínimo, três ofertas nas condições de que trata o § 2º, os autores dos melhores lances subsequentes, na ordem de classificação, até o máximo de três, poderão oferecer um lance final e fechado em até cinco minutos, que será sigiloso até o encerramento do prazo.'
Edital do Pregão Eletrônico 1/2022
'7.11 Encerrado o prazo previsto no item anterior, o sistema abrirá oportunidade para que o autor da oferta de valor mais baixo e os das ofertas com preços até dez por cento superiores àquela possam ofertar um lance final e fechado em até cinco minutos, o qual será sigiloso até o encerramento deste prazo.
7.11.1 Não havendo pelo menos três ofertas nas condições definidas neste item, poderão os autores dos melhores lances subsequentes, na ordem de classificação, até o máximo de três, oferecer um lance final e fechado em até cinco minutos, o qual será sigiloso até o encerramento deste prazo.'
12. No caso concreto do Pregão Eletrônico 1/2022, a manutenção da proposta inexequível da TTY2000 Tecnologia e Sistemas Ltda. levou o sistema Comprasnet a considerá-la como uma oferta válida. Assim, e sendo essa proposta a de menor valor, foi ela tomada como parâmetro para a definição da regra a ser utilizada na convocação para a fase fechada de lances.
13. O quadro abaixo mostra os valores finais (ao término da fase aberta) oferecidos pelas participantes para o grupo único do pregão (os totais apresentados foram compilados manualmente a partir da verificação dos 768 lances feitos pelas 18 licitantes e registrados na ata, mais especificamente nas cinco tabelas relativas a cada um dos itens do pregão, uma vez que a ata do Comprasnet não apresenta essa informação) :
	Licitante
	Proposta (fase aberta) 

	TTY2000 TECNOLOGIA E SISTEMAS LTDA.
	1.793.590,68

	BASIS TECNOLOGIA DA INFORMACAO S. A.
	18.720.330,60

	G4F SOLUCOES CORPORATIVAS LTDA.
	19.000.000,00

	HITSS DO BRASIL SERVICOS TECNOLOGICOS LTDA.
	19.053.144,79

	EXTREME DIGITAL SERVICES SOCIEDADE LIMITADA
	19.100.000,00

	DIGISYSTEM SERVICOS ESPECIALIZADOS LTDA.
	19.351.000,00

	STEFANINI CONSULTORIA E ASSESSORIA EM INFORMATICA S. A.
	19.699.998,00

	THS TECNOLOGIA INFORMACAO E COMUNICACAO LTDA.
	19.804.000,00

	FIRST DECISION TECNOLOGIAS INOVADORAS E INFORMATICA LTDA.
	20.083.218,00

	DATAINFO SOLUCOES EM TECNOLOGIA DA INFORMACAO LTDA.
	20.594.279,08

	RESOURCE AMERICANA LTDA.
	21.325.595,42

	SPASSU TECNOLOGIA E SERVICOS S. A.
	21.798.955,12

	SELECIONAR AGENCIAMENTO E SERVICOS DE TECNOLOGIA EIRELI
	22.793.582,68

	KASPPER SISTEMA E CONSULTORIA LTDA.
	22.795.197,84

	CSP - CONSULTORIA & SISTEMAS LTDA.
	23.465.400,00

	SPREAD SISTEMAS E AUTOMACAO LTDA.
	23.465.401,68

	LIFE TECNOLOGIA E CONSULTORIA LTDA.
	23.465.402,12

	LAMPPIT SOLUTIONS TECNOLOGIA LTDA.
	23.465.402,18

14. Ao aplicar o primeiro critério, o sistema não identificou propostas com valores até 10% superiores ao da oferta registrada equivocadamente pela TTY2000 Tecnologia e Sistemas Ltda., já que se tratava de valor que destoava dos demais preços. Assim, o Comprasnet adotou o segundo critério, que resultou na convocação das três licitantes com propostas classificadas após a da TTY2000 Tecnologia e Sistemas Ltda., a saber: Basis Tecnologia da Informação S. A., G4F Soluções Corporativas Ltda. e Hitss do Brasil Serviços Tecnológicos Ltda.
15. Dando continuidade ao torneio, as três mencionadas participantes formularam novos lances, agora na fase fechada.
16. Encerrado o certame, as licitantes foram reclassificadas de acordo com as suas propostas finais.
17. O quadro abaixo evidencia os valores finais após o término da fase fechada:
	Licitante
	Proposta (fase fechada) 

	HITSS DO BRASIL SERVICOS TECNOLOGICOS LTDA.
	16.052.684,66

	G4F SOLUCOES CORPORATIVAS LTDA.
	17.865.154,80

	BASIS TECNOLOGIA DA INFORMACAO S. A.
	18.418.270,41

18. Portanto, como se percebe, a manutenção da proposta da TTY2000 Tecnologia e Sistemas Ltda. desvirtuou a seleção das competidoras que deveriam ter seguido para a disputa na fase fechada. Com efeito, se a oferta inexequível tivesse sido eliminada - como deveria -, o parâmetro utilizado pelo sistema na convocação para a fase fechada de lances teria sido a proposta da licitante Basis Tecnologia da Informação S. A., no valor de R$ 18.720.330,60. E, dessa forma, aplicar se ia, corretamente, a regra geral, que resultaria no chamamento das licitantes que tivessem formulado propostas até o valor de R$ 20.592.363,66 (10% acima da oferta final feita pela Basis Tecnologia da Informação S. A.) . Nessa linha, teriam sido selecionadas não apenas aquelas três licitantes mencionadas acima, mas 8 concorrentes aptas a continuar na disputa:
	Licitante
	Proposta (fase aberta) 

	BASIS TECNOLOGIA DA INFORMACAO S. A.
	18.720.330,60

	G4F SOLUCOES CORPORATIVAS LTDA.
	19.000.000,00

	HITSS DO BRASIL SERVICOS TECNOLOGICOS LTDA.
	19.053.144,79

	EXTREME DIGITAL SERVICES SOCIEDADE LIMITADA
	19.100.000,00

	DIGISYSTEM SERVICOS ESPECIALIZADOS LTDA.
	19.351.000,00

	STEFANINI CONSULTORIA E ASSESSORIA EM INFORMATICA S. A.
	19.699.998,00

	THS TECNOLOGIA INFORMACAO E COMUNICACAO LTDA.
	19.804.000,00

	FIRST DECISION TECNOLOGIAS INOVADORAS E INFORMATICA LTDA.
	20.083.218,00

6. Ainda no primeiro exame, ponderou-se que, embora não fosse possível afirmar que a inclusão de outras concorrentes na fase fechada importaria na obtenção de preço menor, não havia como se afastarem as falhas ocorridas, a saber: a violação do princípio da legalidade - ante o descumprimento do comando constante do art. 28 do Decreto 10.024/2019 -, bem como dos princípios da isonomia, da competitividade e da busca pela proposta mais vantajosa para a Administração - em vista da inequívoca e considerável redução no universo de participantes na segunda etapa da disputa.
7. Destacou-se, também, que, em sede de recurso administrativo, três licitantes apontaram a falha e pleitearam a sua correção. Contudo, a pregoeira indeferiu os pedidos sob o argumento de que, em virtude da configuração feita no compras.gov.br - no modo automático de abertura da sessão pública -, não havia possibilidade de realizar a desclassificação de propostas antes de finalizada a fase de lances. Asseverou, ainda, que não seria possível realizar a ação visando à retomada da fase fechada. Comentou, ademais, que havia comunicado ao Ministério da Economia (gestor do comprasnet) a impossibilidade de exclusão da proposta inexequível, solicitando fosse analisada a condução da fase de lances. Pontuou, também, que, tendo sido os licitantes alertados sobre a proposta inexequível, caberia a cada recorrente, no entender da pregoeira, 'empenhar-se no sentido de manter seu lance competitivo, possibilitando sua participação na fase fechada, como previsto no edital'.
8. Assim, na conclusão do exame preliminar, sugeriu-se a realização de oitiva prévia da AGU, bem como de diligência ao Ministério da Economia, gestor do compras.gov.br, a fim de esclarecer as questões tratadas nestes autos.
9. Ao apreciar o feito, o Relator, Ministro Benjamin Zymler, conheceu da exordial e autorizou o saneamento proposto (peça 17) .
10. Em cumprimento à ordem, foram expedidos os Ofícios 21.578/2022-TCU/Seproc e 21.564/2022-TCU/Seproc, dirigidos, respectivamente, ao Ministério da Economia e à AGU (peças 18 e 19) .
11. Em resposta, a AGU remeteu expediente contendo seus esclarecimentos (peça 22) , acompanhado de cópia de documentos pertinentes (peças 23 a 39) . O Ministério da Economia, por sua vez, apresentou o Ofício 163.720/2022/ME (peça 42) , por meio do qual encaminhou a Nota Técnica 22.456/2022/ME, entre outros elementos (peças 43 a 46) .
II - Segundo exame (peça 56) 
12. Após analisar as respostas às diligências, registrou-se, inicialmente, que a apuração dos fatos relacionados ao Pregão Eletrônico 1/2022 havia perdido seu objeto em vista de sua revogação, bem como da subsequente invalidação do Contrato 2/2022, celebrado em decorrência daquela licitação. De fato, conforme destacado na ocasião, após reconhecer a impropriedade apontada nestes autos, e não vislumbrando opção legal para o aproveitamento dos atos da fase externa do mencionado pregão, a AGU decidiu invalidar o certame e, também, o contrato dele derivado, optando pela instauração de novo procedimento. Assim, entendeu-se que havia sido eliminada a falha que maculava aquele pregão, não havendo mais que se falar nem em medida cautelar nem em ocorrência de dano.
13. Não obstante, relembrou-se a questão adicional que havia sido suscitada já na primeira instrução, a saber: as possíveis consequências da funcionalidade de 'automação de abertura da sessão pública', prevista na 'Nova Sala de Disputa', para o desenvolvimento de pregões que adotam o modo de disputa 'aberto e fechado', definido no inciso II do art. 31 do Decreto 10.024/2019.
14. Em relação a esse ponto, aduziu-se o seguinte (grifos acrescidos ao texto original) :
'42. Quanto ao citado novo recurso implementado no Comprasnet, impende destacar, de início, que tanto a AGU quanto a Seges/ME reconheceram que o problema enfrentado no Pregão Eletrônico 1/2022 está relacionado inegavelmente à utilização da funcionalidade de 'automação de abertura da sessão pública'. Com efeito, ao apresentar seus esclarecimentos, a AGU asseverou que a configuração de abertura automatizada da sessão pública não permitia a desclassificação de propostas antes do início da fase de lances, destacando não haver alerta nesse sentido no Manual do Comprasnet (peça 22, p. 3) .
43. Segundo a AGU, também a Seges/ME manifestou-se nessa linha, ao afirmar que, quando adotada a análise automática, todas as propostas estariam aptas a prosseguir na fase de disputa ou de lances, e que, portanto, não teriam ocorrido problemas sistêmicos no decorrer da fase de lances do Pregão Eletrônico 1/2022 (peça 22, p. 5) .
44. Confirmando a informação acima, a Seges/ME consignou em sua resposta que, no caso do certame da AGU, a pregoeira precisaria ter desfeito a ação da abertura automática do certame em momento anterior à abertura da sessão pública para, então, proceder à desclassificação da proposta inexequível (peça 43, p. 2) . Como ressaltado pelo mesmo órgão, a previsão, no edital daquele pregão, da regra de desclassificação de propostas manifestamente inexequíveis demandava da pregoeira um 'crivo apriorístico', do qual ela abdicara ao configurar a sala de disputa no modo de abertura automática da sessão pública (peça 43, p. 3) '.
15. Tendo por base as manifestações da AGU e do ME acerca da nova funcionalidade implementada no compras.gov.br, acrescentou-se o seguinte (grifos acrescidos ao texto original) :
'45. Portanto, como se percebe, a utilização do recurso de abertura automática da sessão pública em certames que adotam o modo de disputa 'aberto e fechado' impede a desclassificação de propostas inexequíveis após iniciada a referida sessão, permitindo que tais ofertas venham a ser indevidamente consideradas, ao término da fase aberta, para fins de seleção das licitantes que irão participar da etapa fechada. Assim, não há como negar que tal funcionalidade pode afetar o regular desenvolvimento de pregões realizados no modo de disputa 'aberto e fechado', como foi o caso do Pregão Eletrônico 1/2022 da AGU.
46. Por fim, com as devidas vênias, divergimos do entendimento manifestado pela Seges/ME no sentido de que 'o modelo híbrido do modo de disputa (aberto/fechado) tem regras específicas que devem ser observadas pelos licitantes antes da abertura do procedimento licitatório para que, na hipótese de lances com indícios de inexequibilidade (e sua permanência) , estejam preparados para tentar galgar posições que se enquadrem dentre as regras de passagem para a fase fechada (...) ' (grifo acrescido ao original) . A nosso ver, não se revela razoável transferir ao licitante a obrigação de se ajustar a uma situação que, em regra, não deveria ser mantida, como é o caso da preservação de propostas manifestamente inexequíveis na disputa, observado no Pregão Eletrônico 1/2022 da AGU.
47. Nesse sentido, e tendo em conta a alegação do Ministério da Economia de que o sistema compras.gov.br está sendo aprimorado (peça 43, p. 2) , bem como a informação da AGU de que, em reunião realizada no dia 12/5/2022 com o Ministério da Economia, 'ficou evidenciada a necessidade de aprimoramento do Sistema Compras (Comprasnet) para que o problema constatado no Pregão Eletrônico 1/2022 possa ser evitado em futuras licitações' (peça 22, p. 8) , entendemos cabível verificar junto à Seges/ME as medidas adotadas visando a evitar a repetição da falha observada no mencionado certame, sem embargo de se poder buscar, caso necessário, a construção participativa de deliberação do TCU, nos termos da Resolução TCU 315/2020.
48. Ademais, considerando que o edital da nova licitação instaurada pela AGU (Pregão Eletrônico 2/2022) mantém o modo de disputa 'aberto e fechado' (peça 55, p. 8, item 7.9) - opção que acarretou o conflito com a funcionalidade de 'automação de abertura da sessão pública' no decorrer do Pregão Eletrônico 1/2022 -, cabe, a nosso juízo, indagar as medidas que estão sendo adotadas por aquele órgão com vistas a evitar a repetição da ocorrência.'
16. Assim, ao concluir o segundo exame, frisou-se que, a despeito da invalidação do Pregão Eletrônico 1/2022, persistia a questão relacionada aos percalços que podem advir do uso do recurso de 'abertura automática da sessão pública', da 'Nova Sala de Disputa', associado ao modo de disputa 'aberto e fechado'.
17. Nesses termos, sugeriu-se a realização de diligência à Seges/ME a fim de se obterem esclarecimentos quanto às providências adotadas visando a impedir a repetição, em novos certames, da falha observada no Pregão Eletrônico 1/2022, realizado pela AGU. Adicionalmente, propôs-se fosse indagado à AGU sobre as medidas cogitadas para evitar a mesma ocorrência observada no citado pregão, uma vez que o novo certame por ela instaurado (Pregão Eletrônico 2/2022) adotava também o modo de disputa 'aberto e fechado.
18. Ao apreciar o feito, o Ministro Relator perfilhou o entendimento desta unidade técnica, considerando prejudicado o pedido de cautelar formulado pelo representante, por perda de objeto, e autorizando as medidas preliminares alvitradas (peça 58) .
19. Em cumprimento à ordem do Relator, foram expedidos os Ofícios 30.172/2022-TCU/Seproc e 30.173/2022-TCU/Seproc, dirigidos, respectivamente, ao Ministério da Economia e à AGU (peças 59 e 60) .
20. Em resposta à diligência, a AGU remeteu expediente (peça 63) por meio do qual encaminhou a Nota Técnica 87/2022/COLIC/SGA/AGU (peça 64) .
21. O Ministério da Economia, por sua vez, apresentou o Ofício 195.279/2022/ME (peça 65) , juntamente com a Nota Técnica 29.374/2022/ME (peça 66) e a Demanda 3316924 (peça 67) .
III - Terceiro exame (peça 69) 
22. Em sede de terceiro exame, avaliou-se que, com relação à AGU, a questão inicialmente apontada nestes autos havia sido solucionada, na medida em que, em vez do recurso de 'automação de abertura da sessão pública', aquele órgão adotara, para o Pregão Eletrônico 2/2022, a opção de análise manual das propostas, que permite a desclassificação das propostas em desacordo com o edital antes do início da fase de lances, mitigando, assim, o risco de permanência de proposta inexequível, a exemplo do ocorrido no Pregão Eletrônico 1/2022.
23. No que tange à Seges/ME, entendeu-se que, a despeito das reconhecidas iniciativas relatadas por aquele órgão visando à melhoria do sistema de compras do Governo Federal, as funcionalidades mencionadas ainda não se revelavam 'suficientes para evitar o problema experimentado pela AGU no seu Pregão Eletrônico 1/2022'. Ressaltou-se, inclusive, que essa percepção era 'reforçada pela decisão noticiada pela AGU de desistir do uso do recurso de abertura automática da sessão', já que desejava manter o modo de disputa 'aberto e fechado' para o procedimento que sucedera o certame invalidado.
24. Salientou-se, ainda, que a ideia de divulgação de alerta sobre a impossibilidade de desclassificação de propostas inexequíveis em pregões que adotam o modo de disputa 'aberto e fechado' e o recurso de 'abertura automática da sessão pública' - e sobre o revés que essa situação traz para o certame - encontrava nítido suporte no princípio da eficiência (art. 37, caput, da Constituição da República) , uma vez que tal providência objetivava a melhoria das atividades administrativas no que tange aos seus serviços internos, ao contribuir para evitar a repetição de falhas similares à observada no certame da AGU.
25. Consignou-se, ademais, que não haveria dificuldade ou qualquer prejuízo associado à proposta de inclusão, tanto no sistema compras.gov.br quanto no Manual da Sala de Disputa, de aviso sobre o risco de repetição da situação similar à verificada no Pregão Eletrônico 1/2022, realizado pela AGU, caso o órgão licitante venha a optar, na configuração da Sala de Disputa, pelo recurso de 'abertura automática da sessão pública', quando se tratar de pregão que adote o modo de disputa 'aberto e fechado'. Registrou-se que, ao contrário, essa ação proativa revelaria um cuidado adicional destinado a impedir a ocorrência de resultado adverso, qual seja, a necessidade de refazimento do pregão, como no caso da AGU, com consequente dispêndio adicional de recursos públicos e de tempo.
26. Nesses termos, sugeriu-se a adoção de medida destinada à construção participativa das deliberações deste Tribunal, nos termos do art. 14 da Resolução TCU 315/2020, solicitando à Seges/ME:
a) que, sem embargo da implementação das medidas comunicadas por meio da Nota Técnica 22.456/2022/ME, se manifestasse acerca da viabilidade de inclusão, tanto no sistema compras.gov.br (por ocasião da seleção da opção pelo usuário) quanto no Manual da Sala de Disputa, de alerta, em caso de opção pelo uso concomitante do recurso de 'abertura automática da sessão pública' e do modo de disputa 'aberto e fechado', sobre a impossibilidade de desclassificação de proposta inexequível após o início da sessão pública e, consequentemente, sobre o risco de ocorrência de aproveitamento inaceitável pelo sistema de tal oferta (indevidamente considerada válida) como parâmetro balizador para início da fase fechada, acarretando, assim, a invalidação do pregão em vista da aplicação equivocada da regra prevista no § 3º do art. 33 do Decreto 10.024/2019, em vez do § 2º do mesmo dispositivo; e
b) que avaliasse os eventuais impactos de uma determinação do TCU objetivando a implementação dos mencionados alertas, tendo por fundamento o princípio da eficiência administrativa previsto no art. 37, caput, da Constituição da República.
27. Após a concordância desta unidade técnica (peças 70 e 71) , os autos foram remetidos, em 21/9/2022, ao gabinete do Relator. Em 28/9/2022, os autos foram encaminhados à Seproc.
28. Na sequência, a Seproc expediu o Ofício 51.829/2022-TCU/Seproc, solicitando a manifestação da Seges/ME, como sugerido por esta unidade técnica (peça 72) .
29. Contudo, não consta dos autos o despacho de autorização do Relator para efetivação da citada medida saneadora.
30. Em atendimento à comunicação enviada por esta Corte de Contas, a Seges/ME remeteu o Ofício 271.921/2022/ME (peça 74) , por intermédio do qual encaminhou cópia da Nota Informativa SEI 36.276/2022/ME (peça 75) .
EXAME TÉCNICO
31. Em resposta ao Ofício 51.829/2022-TCU/Seproc (peça 72) , a Seges/ME, mediante a Nota Informativa SEI 36.276/2022/ME (peça 75) , esclarece, inicialmente, que haviam sido implementadas ações objetivando mitigar problemas semelhantes ao ocorrido no Pregão Eletrônico 1/2022. São elas:
 (i) a configuração da sessão pública pelo pregoeiro/agente de contratação passa a ser de forma manual, por padrão, com o tempo automático de 10 (dez) minutos para a análise de propostas. Caso o usuário deseje que a abertura da sessão seja de forma automática, pode-se executar esse comando no momento da configuração da sessão pública. Ainda, é emitido um alerta sobre a necessidade de análise aos critérios de julgamento escolhidos e ao instrumento convocatório para a abertura automatizada, uma vez que o sistema permite que todas as propostas apresentadas prossigam para a fase de disputa do certame; e
 (ii) para os casos em que o valor da licitação não é sigiloso, no momento do cadastramento da proposta pelo fornecedor, o sistema emite um aviso caso o valor apresentado seja inferior a 50% do valor estimado pela Administração. O intento é alertar o fornecedor quanto a eventuais erros materiais quando da digitação do valor de sua proposta.
32. Ademais, a Seges/ME informa sobre a publicação, no Portal de Compras, em 15/7/2022, do 'Comunicado 4/2022 - Atualização do Sistema Compras.gov.br', disponível para acesso no endereço https://www.gov.br/compras/pt-br/acesso-a-informacao/comunicados/comunicado-no-4-2022-2013-atualizacao-do-sistema-compras-gov.br (peça 80) , com os seguintes dizeres:
'Prezados usuários,
Desde 11 de julho de 2022, foram disponibilizadas as seguintes funcionalidades no Sistema de Compras.gov.br:
1º - Configuração da sessão pública
A configuração da sessão pública pelo pregoeiro/agente de contratação passa a ser manual com o tempo automático de 10 (dez) minutos para a análise das propostas.
Isso ocorre para que, no momento da configuração da sessão pública, o pregoeiro/agente de contratação possa decidir se deseja prosseguir com a análise manual ou optar pela funcionalidade "análise automática de propostas".
Ao optar pela "análise automática de propostas", o sistema permitirá que todas as propostas apresentadas prossigam para a fase de disputa do certame. Neste caso, visando à melhor usabilidade do Sistema, será emitida uma mensagem de alerta no momento da configuração da sessão pública pelo órgão ou entidade, com o seguinte conteúdo:
"Atenção: analise cuidadosamente se é possível configurar a sessão para abertura automática em observância aos critérios de julgamento escolhidos e em respeito ao instrumento convocatório."
2º - Área do fornecedor
No momento do cadastramento da proposta pelo fornecedor, o sistema emitirá um aviso caso o valor apresentado esteja inferior a 50% do valor estimado pela Administração.
Este alerta, porém, não impede o registro da proposta. O objetivo é alertar o fornecedor quanto a eventuais equívocos de ordem material, a exemplo de erros de digitação no momento do cadastramento da sua proposta.
33. A Secretaria de Gestão enfatiza, também, que as informações acima reproduzidas constarão do novo manual operacional do pregão, que está sendo elaborado à luz da Instrução Normativa-Seges/ME 73/2022, que regulamenta a Lei 14.133/2021 no que diz respeito às licitações realizadas pelo critério de julgamento de menor preço ou maior desconto, na forma eletrônica, visando à contratação de bens, serviços e obras, no âmbito da Administração Pública federal direta, autárquica e fundacional.
34. A Seges/ME menciona, ainda, outra medida, que, embora não se relacione ao caso concreto objeto deste processo, impacta diretamente em certames futuros. Trata-se da disposição constante do § 4º do art. 21 da citada IN-Seges/ME 73/2022, abaixo transcrita:
'Art. 21.  Iniciada a fase competitiva, observado o modo de disputa adotado no edital, nos termos do disposto no art. 22, os licitantes poderão encaminhar lances exclusivamente por meio do sistema eletrônico. (...) 
§ 4º  O agente de contratação ou a comissão de contratação, quando o substituir, poderá, durante a disputa, como medida excepcional, excluir a proposta ou o lance que possa comprometer, restringir ou frustrar o caráter competitivo do processo licitatório, mediante comunicação eletrônica automática via sistema.' (grifou-se) 
35. Segundo a Seges/ME, a regra prevê a possibilidade de o agente de contratação suprimir propostas que possam frustrar o caráter competitivo do certame, mitigando, assim, a ocorrência verificada naquele certame da AGU, no qual "houve equívoco no registro da proposta pelo licitante, limitando a participação de outros pretensos licitantes com capacidade de fornecer para o governo federal, em especial na participação da etapa fechada do modo de disputa aberto/fechado".
36. Contudo, a Secretaria de Gestão adverte que, apesar da possibilidade de exclusão, o fornecedor ainda poderá reafirmar sua proposta durante a sessão pública, asseverando sua intenção de mantê-la no valor apresentado. Portanto, esse seria, na visão da Seges/ME, mais um mecanismo à disposição do agente de contratação para garantir a correção do curso dos certames.
III - Análise das informações prestadas
37. Conforme de depreende da resposta da Seges/ME, além de um comunicado postado no Portal de Compras, algumas melhorias foram implementadas no sistema informatizado.
38. Realmente, em conjunto com o citado informe divulgado pela Seges/ME, as três alterações promovidas - definição da 'sessão pública manual' como opção padrão, estabelecimento do intervalo de 10 minutos para análise preliminar das ofertas e aviso sobre a necessidade de avaliação da conformidade das propostas aos termos do edital - representam um avanço no sentido de se evitarem falhas similares à identificada no pregão da AGU.
39. Todavia, nenhuma das ações deixa evidente a particular consequência negativa - já detalhada acima - de um eventual gerenciamento inadequado da combinação da sistemática de abertura automatizada da sessão pública com o modo de disputa 'aberto e fechado'.
40. A nosso ver, para que o pregoeiro ou agente de contratação execute sua função com mais segurança e acerto, é imprescindível que conheça a realidade associada às suas escolhas.
41. Nesse sentido, caberia ao gestor do sistema de compras disponibilizar, com a maior clareza possível, informações pormenorizadas acerca do funcionamento da plataforma. No caso concreto, deveria prevenir os usuários sobre o desenvolvimento de pregões que associem o modo de disputa 'aberto e fechado' com o mecanismo de abertura automática da sessão pública.
42. Contudo, não obstante a ressalva acima, pode-se considerar que o problema constatado na licitação da AGU restaria efetivamente solucionado para as licitações realizadas com base na Lei 14.133/2021, na medida em que, com a regra agora estabelecida no § 4º do art. 21 da citada IN Seges/ME 73/2022, o responsável pela condução do certame passa a ter o poder de eliminar da disputa qualquer proposta ou lance que possa comprometer, restringir ou frustrar o caráter competitivo do processo licitatório.
43. Já no que se refere aos pregões amparados na Lei 10.520/2002 - não alcançados, em princípio, pelo recurso descrito na § 4º do art. 21 da citada IN Seges/ME 73/2022 -, a prevenção de falha semelhante à abordada nestes autos ficaria restrita ao momento inicial da configuração dos parâmetros da sessão pública, demandando, portanto, a atenção dos pregoeiros aos alertas disponibilizados pela Seges/ME.
IV - Conclusão
44. De início, tendo em vista as considerações lançadas nos parágrafos 27-29 desta instrução, impende sugerir a convalidação, pelo Relator, do Ofício 51.829/2022-TCU/Seproc (peça 72) , por meio do qual foi efetivada a última solicitação dirigida à Seges/ME para que se manifestasse em sede de construção participativa de deliberações deste Tribunal.
45. Quanto ao mérito, cabe considerar esta representação como procedente, promovendo seu arquivamento, ante as providencias adotadas pela Seges/ME objetivando evitar novas ocorrências similares à identificada no curso do Pregão Eletrônico 1/2022 da AGU.
F. PROPOSTA DE ENCAMINHAMENTO
46. Em virtude do exposto e considerando a admissibilidade da inicial como representação e o indeferimento da cautelar pleiteada (peças 17 e 58) , bem como os últimos esclarecimentos prestados pela Seges/ME, propomos:
46.1. seja convalidada a comunicação objeto do Ofício 51.829/2022-TCU/Seproc, por meio da qual foi solicitada a manifestação da Seges/ME em sede de construção participativa de deliberação desta Corte de Contas (peça 72) ;
46.2. seja esta representação, no mérito, considerada procedente;
46.3. seja informado à Advocacia-Geral da União - AGU, à Secretaria de Gestão do Ministério da Economia e ao representante o acórdão que vier a ser proferido, destacando que o relatório e o voto que fundamentam a deliberação podem ser obtidos mediante acesso ao endereço eletrônico www.tcu.gov.br/acordaos; e
46.4. sejam arquivados os presentes autos, nos termos art. 169, inciso V, do Regimento Interno deste Tribunal."
2.	O diretor da Selog manifestou sua concordância com a proposta acima transcrita (peça 82) .
	É o relatório.

Sandro Valerio (OAB/PR 70.516)

Não atuou

REPRESENTAÇÃO COM PEDIDO DE MEDIDA CAUTELAR. PREGÃO. SUPOSTAS IRREGULARIDADES NA CONDUÇÃO DO CERTAME. CONHECIMENTO. REVOGAÇÃO. INDEFERIMENTO DA CAUTELAR. PROCEDÊNCIA. ARQUIVAMENTO. CIÊNCIA.

REPRESENTAÇÃO (REPR)

Trata-se de representação, com pedido de medida cautelar, formulada pela empresa Digisystem Serviços Especializados Ltda. a respeito de possíveis irregularidades ocorridas na condução do Pregão 1/2022, promovido pela Advocacia-Geral da União (AGU) .
2.	O objeto do certame foi a contratação de serviços relativos ao ciclo de vida de software, englobando o desenvolvimento, a manutenção e a sustentação de soluções, na forma presencial ou remota, e aderente à Metodologia de Desenvolvimento de Software da AGU, baseada nas práticas ágeis.
3.	Conforme consta dos autos, encerrado o Pregão Eletrônico 1/2002, a AGU celebrou, em 2/5/2022, o Contrato 2/2022 com a sociedade Hitss do Brasil Serviços Tecnológicos Ltda., pelo valor de R$ 16.052.679,12. Porém, após reconhecer as falhas apontadas nestes autos - restrição à competitividade devido à permanência de proposta inexequível e violação dos termos do edital -, e entendendo não haver "opção legal ao aproveitamento dos atos da fase externa do pregão", conforme consignado na Ata Complementar 1 (peças 24, 26 e 51) , a AGU revogou a licitação e invalidou o contrato que havia sido celebrado (peça 25) .
4.	Na sequência, o órgão instaurou novo procedimento licitatório (Pregão Eletrônico 4/2022) visando à contratação do mesmo objeto (peça 54) . Contudo, esse certame foi anulado sob o argumento de ausência de "formação de grupo único no cadastro" (peça 77) .
5.	Posteriormente, para a contratação do mesmo serviço, a AGU realizou o Pregão Eletrônico 4/2022. A licitação foi homologada em 28/7/2022 (peça 78) e o Contrato 9/2022 foi celebrado em 4/8/2022 (peça 79) .
6.	A representante alegou, em síntese, que, tendo em conta a inexequibilidade da proposta formulada pela licitante TTY2000 Tecnologia e Sistemas Ltda., a pregoeira deveria ter desclassificado essa oferta, ante o disposto no art. 28 do Decreto 10.024/2019 e, em especial, no subitem 8.9 do edital do certame. A não efetivação dessa medida teria acarretado consequências negativas para a licitação, a saber, a exclusão de licitantes da disputa na fase fechada do certame.
7.	Desse modo, a representante solicitou a este Tribunal que concedesse medida cautelar para suspender o pregão. Quanto ao mérito, requereu que fosse tornado nulo o ato questionado.
II - Da primeira instrução técnica
8.	A Selog, ao analisar o presente expediente, entendeu não estar presente o perigo da demora, pois não havia informações suficientes quanto à situação atual do certame ou de eventual contratação e início de execução do seu objeto.
9.	Acerca da plausabilidade jurídica, a Selog considerou procedentes os argumentos da representante, pelas razões abaixo transcritas:
	a) não há dúvida acerca da inexequibilidade da proposta da empresa TTY2000 Tecnologia e Sistemas Ltda, dado que o fato foi reconhecido pela própria, quando esclareceu à pregoeira, por e-mail, que havia cadastrado no sistema, equivocadamente, o valor mensal ofertado para o serviço, em vez de informar o preço total anual da sua proposta. Tal informação foi consignada pela pregoeira em ata quando da recusa da proposta daquela licitante, efetivada em 31/3/2022, ou seja, posteriormente à conclusão da etapa de lances (fases aberta e fechada) , que se iniciou e terminou em 29/3/2022;
	b) a conduta apontada constituiria impropriedade não apenas por conta de descumprimento do comando contido no art. 28 do Decreto 10.024/2019, aplicável àquele certame, mas, em especial, da regra inserta no subitem 8.9 do seu edital, do qual se extrai que, sendo evidente e flagrante a inexequibilidade da oferta, impõe-se a sua desclassificação imediata;
	c) a inadequação da conduta da pregoeira estaria patente, também, na consequência advinda de seu ato, qual seja, a convocação de licitantes para a disputa na fase fechada de lances em quantidade menor do que a devida;
	d) dois critérios podem ser aplicados para a convocação dos licitantes para a fase fechada de lances. O primeiro deles é aquele previsto no § 2º do art. 33 do Decreto 10.024/2019, segundo o qual, além do autor da melhor oferta, devem ser chamados, também, todos os concorrentes que tenham formulado propostas finais com valores até 10% superiores à daquele, desde que haja, ao menos, três participantes enquadrados nessa condição. O segundo critério dá-se de forma residual, ou seja, quando não há o mínimo de três ofertas que atendam à mencionada condição. Nesse caso, são selecionados os ofertantes dos melhores lances subsequentes ao mais bem classificado, até o máximo de três;
	e) no caso concreto, a manutenção da proposta inexequível da TTY2000 Tecnologia e Sistemas Ltda. levou o sistema comprasnet a considerá-la como uma oferta válida. Assim, sendo essa proposta a de menor valor, foi ela tomada como parâmetro para a definição da regra a ser utilizada na convocação para a fase fechada de lances;
	f) ao aplicar o primeiro critério acima citado, o sistema não identificou propostas com valores até 10% superiores ao da oferta registrada equivocadamente pela empresa TTY2000 Tecnologia e Sistemas Ltda., já que se tratava de valor que destoava dos demais preços. Assim, o comprasnet adotou o segundo critério, que resultou na convocação das três licitantes com propostas classificadas após a da empresa TTY2000 Tecnologia e Sistemas Ltda., a saber: Basis Tecnologia da Informação S. A., G4F Soluções Corporativas Ltda. e Hitss do Brasil Serviços Tecnológicos Ltda.;
	g) a manutenção da proposta da TTY2000 Tecnologia e Sistemas Ltda. desvirtuou a seleção dos competidores que deveriam ter seguido para a disputa na fase fechada. Com efeito, se a oferta inexequível tivesse sido eliminada - como deveria -, o parâmetro utilizado pelo sistema na convocação para a fase fechada de lances teria sido a proposta da licitante Basis Tecnologia da Informação S. A., no valor de R$ 18.720.330,60. Dessa forma, aplicar-se-ia, corretamente, a regra geral, que resultaria no chamamento das licitantes que tivessem formulado propostas até o valor de R$ 20.592.363,66 (10% acima da oferta final feita pela Basis Tecnologia da Informação S. A.) . Nessa linha, teriam sido selecionadas não apenas aquelas três licitantes mencionadas acima, mas 8 concorrentes aptas a continuar na disputa; e
	h) não há como afirmar que a inclusão de outras concorrentes na fase fechada importaria na obtenção de preço menor, pelo que não se pode assegurar a ocorrência de prejuízo à Administração. Contudo, a incerteza quanto ao eventual dano ao Erário não afasta as falhas efetivamente ocorridas: a violação do princípio da legalidade - ante o descumprimento do comando constante do art. 28 do Decreto 10.024/2019 -, bem como dos princípios da isonomia, da competitividade e da busca pela proposta mais vantajosa para a Administração - em vista da inequívoca e considerável redução no universo de participantes da fase fechada do certame.
10.	A Selog registrou, ainda, que três licitantes interpuseram recurso administrativo apontando a falha e pleiteando a sua correção. Contudo, a pregoeira os indeferiu sob o argumento de que, em virtude da configuração feita no compras.gov.br - modo automático de abertura da sessão pública -, não havia possibilidade de realizar a desclassificação de propostas antes de finalizada a fase de lances. Asseverou, ainda, que não seria possível realizar a ação visando à retomada da fase fechada. Comentou, ademais, que havia comunicado ao Ministério da Economia (gestor do comprasnet) a impossibilidade de exclusão da proposta inexequível, solicitando que fosse analisada a condução da fase de lances. Pontuou, também, que, tendo sido os licitantes alertados sobre a proposta inexequível, "caberia a cada recorrente empenhar-se no sentido de manter seu lance competitivo, possibilitando sua participação na fase fechada, como previsto no edital".
11.	Desse modo, a unidade técnica sugeriu o indeferimento do pedido de cautelar, uma vez que restava ausente o pressuposto do perigo da demora, essencial para a concessão da medida. 
12.	Em acréscimo, recomendou a realização de oitiva prévia da AGU, com amparo no § 2º do art. 276 do RITCU, a fim de se obter informações complementares necessárias à instrução do feito. Foi proposta, ainda, a efetuação de diligência ao Ministério da Economia, gestor do comprasnet, a fim de se esclarecer alguns pontos a respeito do assunto.
13.	Por meio de despacho proferido em 16/5/2022, ratifiquei o entendimento da Selog e autorizei a adoção das medidas acima mencionadas.
III - Da segunda instrução técnica
14.	Após analisar as respostas à oitiva e à diligência, a unidade técnica registrou, de início, que a apuração dos fatos relacionados ao Pregão Eletrônico 1/2022 havia perdido seu objeto, tendo em vista a sua revogação, bem como a subsequente invalidação do contrato dele decorrente.
15.	Não obstante, a Selog relembrou a questão adicional que havia sido suscitada já na primeira instrução, qual seja, as possíveis consequências da funcionalidade de "automação de abertura da sessão pública", prevista na "Nova Sala de Disputa", para o desenvolvimento de pregões que adotam o modo de disputa "aberto e fechado", definido no inciso II do art. 31 do Decreto 10.024/2019. Isso porque tanto a AGU quanto o Ministério da Economia reconheceram que o problema enfrentado no Pregão Eletrônico 1/2022 estava relacionado, inegavelmente, à utilização da funcionalidade de "automação de abertura da sessão pública".
16.	Ao apresentar seus esclarecimentos, a AGU asseverou que a configuração de abertura automatizada da sessão pública não permitia a desclassificação de propostas antes do início da fase de lances, destacando não haver alerta nesse sentido no manual do comprasnet.
17.	Já o Ministério da Economia consignou que, no caso do certame da AGU, a pregoeira precisaria ter desfeito a ação da abertura automática do certame em momento anterior à abertura da sessão pública para, então, proceder à desclassificação da proposta inexequível. Ademais, salientou que a previsão, no edital, da regra de desclassificação de propostas manifestamente inexequíveis demandava da pregoeira um "crivo apriorístico", do qual ela abdicara ao configurar a sala de disputa no modo de abertura automática da sessão pública.
18.	Para a Selog, portanto, restou evidenciado que a utilização do recurso de abertura automática da sessão pública em certames que adotam o modo de disputa "aberto e fechado" pode afetar o seu regular desenvolvimento, pois, ao impedir a desclassificação de propostas inexequíveis após iniciada a referida sessão, permite que tais ofertas venham a ser indevidamente consideradas, ao término da fase aberta, para fins de seleção das licitantes que irão participar da etapa fechada.
19.	Assim, a unidade técnica sugeriu a realização de diligência ao Ministério da Economia a fim de se obter esclarecimentos quanto às providências adotadas para impedir a repetição, em novos certames, da falha observada no pregão sob exame. Adicionalmente, propôs que fosse indagado à AGU sobre as medidas cogitadas para evitar a mesma ocorrência no novo certame instaurado, que também adotava o modo de disputa "aberto e fechado". 
IV - Da instrução técnica conclusiva
20.	Em seu terceiro exame, a Selog verificou que a questão inicialmente apontada nestes autos havia sido solucionada, na medida em que, ao invés do recurso de "automação de abertura da sessão pública", a AGU adotara, para o Pregão Eletrônico 2/2022, a opção de análise manual das propostas, que permite a desclassificação das ofertas em desacordo com o edital antes do início da fase de lances, mitigando, assim, o risco de permanência de proposta inexequível.
21.	Já sobre as medidas adotadas pelo Ministério da Economia, foi destacado que, além de um comunicado postado no Portal de Compras, algumas melhorias foram implementadas no sistema informatizado, quais sejam:
	(i) a configuração da sessão pública pelo pregoeiro passa a ser de forma manual, por padrão, com o tempo automático de 10 minutos para a análise de propostas. Caso o usuário deseje que a abertura da sessão seja de forma automática, pode-se executar esse comando no momento da configuração da sessão pública. Ainda, é emitido um alerta sobre a necessidade de análise aos critérios de julgamento escolhidos e ao instrumento convocatório para a abertura automatizada, uma vez que o sistema permite que todas as propostas apresentadas prossigam para a fase de disputa do certame; e
	(ii) para os casos em que o valor da licitação não é sigiloso, no momento do cadastramento da proposta pelo fornecedor, o sistema emite um aviso caso o valor apresentado seja inferior a 50% do valor estimado pela Administração. O intento é alertar o fornecedor quanto a eventuais erros materiais quando da digitação do valor de sua proposta.
22.	Assim, quanto ao mérito, a Selog sugeriu que a representação fosse considerada procedente, promovendo o seu arquivamento ante as providências adotadas pelo Ministério da Economia, objetivando evitar novas ocorrências similares à identificada no curso do Pregão Eletrônico 1/2022, da AGU.
V - Da análise de mérito
23.	Quanto ao mérito, acolho o encaminhamento sugerido pela unidade técnica.
24.	De fato, a manutenção da proposta inexequível da empresa TTY2000 Tecnologia e Sistemas Ltda. levou o sistema comprasnet a considerá-la como uma oferta válida. Assim, sendo essa proposta a de menor valor, ela foi adotada como parâmetro para a definição da regra a ser utilizada na convocação para a fase fechada de lances.
25.	Como bem descreveu a Selog, são dois os critérios que podem ser aplicados para a convocação dos licitantes para a fase fechada de lances. O primeiro deles é aquele previsto no art. 33, § 2º, do Decreto 10.024/2019, abaixo transcrito:
	"Art. 33. No modo de disputa aberto e fechado, de que trata o inciso II do caput do art. 31, a etapa de envio de lances da sessão pública terá duração de quinze minutos.
	§ 1º Encerrado o prazo previsto no caput, o sistema encaminhará o aviso de fechamento iminente dos lances e, transcorrido o período de até dez minutos, aleatoriamente determinado, a recepção de lances será automaticamente encerrada.
	§ 2º Encerrado o prazo de que trata o § 1º, o sistema abrirá a oportunidade para que o autor da oferta de valor mais baixo e os autores das ofertas com valores até dez por cento superiores àquela possam ofertar um lance final e fechado em até cinco minutos, que será sigiloso até o encerramento deste prazo."  (g. n.) 
26.	De acordo com esse dispositivo, além do autor da melhor oferta, devem ser chamados também todos os concorrentes que tenham formulado propostas finais com valores até 10% superiores à daquele, desde que haja, ao menos, três participantes enquadrados nessa condição.
27.	Já o segundo critério (§ 3º do art. 33 do Decreto 10.024/2019) é residual e ganha espaço quando não houver o mínimo de três ofertas que atendam à condição acima. Nesse caso, são selecionados os ofertantes dos melhores lances subsequentes ao mais bem classificado, até o máximo de três:
	"§ 3º Na ausência de, no mínimo, três ofertas nas condições de que trata o § 2º, os autores dos melhores lances subsequentes, na ordem de classificação, até o máximo de três, poderão oferecer um lance final e fechado em até cinco minutos, que será sigiloso até o encerramento do prazo."  (g. n.) 
28.	O edital do Pregão Eletrônico 1/2022 reproduzia essa sistemática, conforme a seguir demonstrado:
	"7.11 Encerrado o prazo previsto no item anterior, o sistema abrirá oportunidade para que o autor da oferta de valor mais baixo e os das ofertas com preços até dez por cento superiores àquela possam ofertar um lance final e fechado em até cinco minutos, o qual será sigiloso até o encerramento deste prazo.
	7.11.1 Não havendo pelo menos três ofertas nas condições definidas neste item, poderão os autores dos melhores lances subsequentes, na ordem de classificação, até o máximo de três, oferecer um lance final e fechado em até cinco minutos, o qual será sigiloso até o encerramento deste prazo."
29.	Ao aplicar o primeiro critério, o sistema não identificou propostas com valores até 10% superiores ao da oferta da TTY2000 Tecnologia e Sistemas Ltda., já que se tratava de valor que destoava dos demais preços. Assim, o comprasnet adotou o segundo critério, que resultou na convocação das três licitantes com propostas classificadas após a da TTY2000 Tecnologia e Sistemas Ltda., a saber: Basis Tecnologia da Informação S. A., G4F Soluções Corporativas Ltda. e Hitss do Brasil Serviços Tecnológicos Ltda.
30.	Por outro lado, se a oferta inexequível tivesse sido eliminada, o parâmetro utilizado pelo sistema na convocação para a fase fechada teria sido a proposta da licitante Basis Tecnologia da Informação S. A. Dessa forma, teria sido aplicada a regra geral, que resultaria no chamamento das licitantes que tivessem formulado propostas até 10% acima da oferta final feita pela citada empresa. Nessa linha, teriam sido selecionadas não apenas aquelas três licitantes mencionadas acima, mas oito concorrentes aptas a continuar na disputa (vide tabelas com as propostas e valores no relatório precedente) .
31.	Restou evidenciado, portanto, o descumprimento aos princípios da legalidade, uma vez que o pregoeiro deixou de eliminar proposta manifestamente inexequível, conforme prescreve o art. 28 do Decreto 10.024/2019: "o pregoeiro verificará as propostas apresentadas e desclassificará aquelas que não estejam em conformidade com os requisitos estabelecidos no edital". Além disso, violou-se também os princípios da isonomia, da competitividade e da busca pela proposta mais vantajosa para a Administração, tendo em vista a expressiva redução no universo de participantes na segunda etapa do certame. 
32.	Tendo em vista, porém, a revogação do Pregão 1/2022, bem como do contrato dele decorrente, a presente representação perdeu seu objeto.
33.	Mostrou-se relevante, todavia, averiguar com mais atenção o motivo que conduziu ao cenário acima descrito e que foi exposto pela pregoeira quando do exame dos recursos administrativos interpostos por três licitantes, a saber: a configuração feita no compras.gov.br - no modo automático de abertura da sessão pública - não possibilitava a desclassificação de propostas antes de finalizada a fase de lances. Isso porque outros pregões que viessem a adotar o modo de disputa "aberto e fechado" poderiam apresentar as mesmas falhas relacionadas à funcionalidade de "automação de abertura da sessão pública", comprometendo o regular desenvolvimento dos certames.
34.	Contudo, a partir dos esclarecimentos oferecidos pela Secretaria de Gestão do Ministério da Economia, foi possível observar que o sistema comprasnet está sendo aprimorado. Além disso, foram implementadas medidas para mitigar problemas semelhantes no futuro, a saber: (i) a configuração da sessão pública pelo pregoeiro passa a ser de forma manual, por padrão, com o tempo automático de dez minutos para a análise de propostas e, caso o usuário deseje que a abertura da sessão seja de forma automática, pode-se executar esse comando no momento da configuração da sessão pública; (ii) emissão de um alerta sobre a necessidade de análise aos critérios de julgamento escolhidos e ao instrumento convocatório para a abertura automatizada, uma vez que o sistema permite que todas as propostas apresentadas prossigam para a fase de disputa do certame; e (iii) para os casos em que o valor da licitação não é sigiloso, no momento do cadastramento da proposta pelo fornecedor, o sistema emite um aviso caso o valor apresentado seja inferior a 50% do valor estimado pela Administração (vide parágrafo 21 deste voto) .
35.	A Secretaria de Gestão salientou, ainda, que as informações acima reproduzidas constarão do novo manual operacional do pregão, que está sendo elaborado à luz da Instrução Normativa Seges/ME 73/2022, que regulamenta a Lei 14.133/2021 no que diz respeito às licitações realizadas pelo critério de julgamento de menor preço ou maior desconto, na forma eletrônica, visando à contratação de bens, serviços e obras, no âmbito da Administração Pública federal direta, autárquica e fundacional.
36.	Assim, considerando as providências adotadas pela Secretaria de Gestão do Ministério da Economia objetivando evitar novas ocorrências similares à identificada no curso do Pregão Eletrônico 1/2022, entendo que a representação ora sob exame possa ser considerada procedente, promovendo-se o seu arquivamento.
37.	Quanto aos demais aspectos versados nesta representação, creio que foram devidamente abordados pela Selog.	
38.	Ante o exposto, voto no sentido de que o Tribunal adote o acórdão que ora submeto à deliberação deste Plenário.
          
TCU, Sala das Sessões, em 13 de dezembro de 2022.
BENJAMIN ZYMLER 
Relator